【裁判字號】    98,訴,164
【裁判日期】    990319
【裁判案由】    損害賠償
【裁判全文】
臺灣新竹地方法院民事判決               98年度訴字第164號
原      告  乙○○
訴訟代理人  丙○○
被      告  甲○○
訴訟代理人  吳國源律師
上列當事人間請求損害賠償事件，本院於民國99年3月4日言詞辯
論終結，判決如下：
    主      文
原告之訴及假執行之聲請均駁回。
訴訟費用由原告負擔。
    事實及理由
壹、程序方面
    本件原告原係向本院聲請核發支付命令，惟被告業於法定期
    間內提出異議，依據民事訴訟法第519條第1項規定，即應以
    原支付命令之聲請視為起訴。
貳、實體方面
一、原告主張：
（一）原告於民國96年3月24日與訴外人即建商源富建設有限公
      司簽訂房屋土地預定買賣契約書，購買門牌號碼新竹縣竹
      北市○○○路62號3樓（下稱系爭3樓房屋）之預售屋及停
      車位，約定買賣價金為新臺幣（下同）655萬元，須另付
      管線費用13萬元，原告並於97年11月15日，另繳交2萬元
      裝潢保證金準備進行裝潢。而被告甲○○則係系爭4樓房
      屋之住戶，其於完成預售屋買賣後，即請求建商變更系爭
      房屋4樓外牆，建商當時即表明該牆為結構牆不能變更。
      詎被告竟不顧建商之警告，在事前未聘請合格技師勘驗之
      情況下，於97年11月22日逕自僱用工人拆除系爭房屋4樓
      之外牆，且拆除外牆時，並未以安全起見一小塊、一小塊
      切割，而係整片切割，復未做任何防撞緩衝防護措施，導
      致數噸重之牆面倒塌重擊地面，造成原告承購之系爭3樓
      房屋天花板及牆面多處龜裂，此觀結構補強說明書第3頁
      記載「因切除後整片倒下，撞擊地坪，致使該地坪（4 樓
      地板及3樓天花板）出現裂縫。」即明。嗣建商於97年11
      月26日來電告知因被告拆除外牆時，該外牆倒塌重擊地面
      ，造成原告承購之系爭3樓房屋天花板、牆面多處龜裂，
      致原告原來預定97年11月29日之裝潢工程無限延期，並延
      誤原告原先預訂交屋日期，故原告尚未將賣賣價款之尾款
      10萬元繳交予建商，然原告業已繳交其餘價款645萬元及
      管線設定費用13萬元，共計658萬元予建商。
（二）原告曾多次與建商協商後續修補事宜，建商表示只能針對
      表面裂縫做修補及粉刷，所有管線均無法一併更換，同時
      拒絕由原告聘請另一結構技師重複勘驗，由於原結構技師
      勘驗報告上仍有許多模糊地帶，雖說無結構安全之虞，卻
      沒交代其耐震級數是否減損，亦無法保證日後是否會漏水
      ，或該裂縫會不會再次裂開等，原告實在無法接受如此草
      率之修繕。且被告在網路散發施工工程重大危安事故，造
      成本社區人心惶惶，直接造成原告不動產價值大幅度減少
      ，原告迫於無奈只得以低於市場價錢出售，嗣經建商之推
      薦，訴外人即建商之員工盧薏如恰有購屋需求，願意買下
      具瑕疵之系爭房屋3樓，並於98年3月完成裝潢遷入。
（三）按受僱人因執行職務，不法侵害他人之權利者，由僱用人
      與行為人連帶負損害賠償責任，民法第188條第1項前段定
      有明文。又在客觀上為他人所使用，從事一定之事務，而
      受其監督者，不問有無契約關係或報酬，及名稱為何，均
      屬民法第188條之受僱人。（57年台上字第1663號判決、
      88年台上字第2618號判決、94年台上字第2243號判決參照
      ）。是依一般社會觀念，若其人確有被他人使用，為之服
      勞務而受其監督之客觀事實存在，即應認其人為該他人之
      受僱人。查本件被告雖非拆牆行為當事人，卻與行為人為
      僱傭關係，且建商於預售屋買賣時即告知被告該外牆為結
      構牆不得拆除，被告竟於交屋後私自僱用無結構師或建築
      師執照之工人違法拆除系爭4樓房屋之結構外牆，復因重
      大疏失未以安全起見一小塊、一小塊切割，而係整片切割
      ，又未做任何防撞緩衝防護措施，致該牆倒塌重擊地面，
      造成系爭3樓房屋之天花板及牆面多處龜裂，故被告自應
      依民法第188條第1項前段之規定，與行為人連帶負損害賠
      償責任。
（四）此外，依民法第184條第2項之規定，被告亦應負賠償責任
      ：
  １、按「違反保護他人之法律，致生損害於他人者，負賠償責
      任。」、「建築物所有權人、使用人應維護建築物合法使
      用與其構造及設備安全。」，民法第184條第2項及建築法
      第77條第1項分別定有明文。又93年台上字第381號、95年
      台上字第395號、95年台上字第1174號等最高法院裁判均
      認為違反建築法規定，即違反保護個人法益之法規。被告
      拆除系爭4樓房屋外牆之行為，已難謂合理使用，違反建
      築法第77條第1項規定，致原告受有前開損害，應認被告
      之行為屬違反保護他人之法律，推定有過失，應對原告之
      損失負責。
  ２、再按「公寓大廈共用部分不得獨立使用供做專有部分。其
      為下列各款者，並不得為約定專用部分：…三、公寓大廈
      基礎、主要樑柱、承重牆壁、樓地板及屋頂之構造。…」
      、「住戶對共用部分之使用應依其設置目的及通常使用方
      法為之。」、「住戶違反第二項規定，管理負責人或管理
      委員會應予制止，並得按其性質請求各該主管機關或訴請
      法院為必要之處置。如有損害並得請求損害賠償。」，公
      寓大廈管理條例第7條、第9條第2項及第4項分別定有明文
      。又「外牆：建築物外圍之牆壁。」、「承重牆：承受本
      身重量及本身所受地震、風力外並承載及傳導其他外壓力
      及載重之牆壁。」，建築技術規則建築設計施工編第1條
      第22款、第25款定有明文。而承重牆乃建築物之「主要構
      造」，室內裝修自不得加以破壞或妨礙，如需局部變更承
      重牆，不僅應辦理變更使用執照，而且依公寓大廈管理條
      例第8條規定，承重牆壁係屬公寓大廈不得為約定專用之
      「共用部分」，非依法並經區分所有權人會議決議，不得
      變更，且依建築物室內裝修管理辦法第22條規定，室內裝
      修圖說應由開業建築師或專業設計技術人員署名負責。但
      建築物之分間牆位置變更、增加或減少經審查機構認定涉
      及公共安全時，應經開業建築師簽證負責。查被告所拆之
      牆面為一RC牆，連接樓上樓地板並承載壓力及載重，外接
      陽台，且包圍室內，自屬於外牆及承重牆。而被告僅僱用
      無任何證照之工人施工，造成牆面倒塌，事後又拒絕回補
      所拆牆面，又在網路公開散佈工人對於建物大肆破壞的情
      形，原告之所受損失及事故發生後之變動狀況，皆為原告
      故意所造成，理應負賠償責任。
（五）被告應負損害賠償責任之範圍：
  １、按同法第184條第2項之所謂法律，係指一切以保護他人為
      目的之法律規範而言。建築改良物為高價值之不動產，其
      興建、使用應依法管理（土地法第161條、建築法第1條、
      第28條參照），倘於興建時有設計缺失、未按規定施工，
      或偷工減料情事，即足以影響建築改良物本身之使用及其
      價值。關於建築改良物之興建，建築法就起造人、承造人
      、設計人、監造人所為規範（建築法第13條、第39條、第
      60條、第70條參照），自均為保護他人為目的之法律，彼
      等應負誠實履行義務，不得違反，如有違反而造成建築改
      良物之損害，對建築改良物所有人，難謂毋庸負損害賠償
      責任。且此之所謂損害，不以人身損害為限，亦包括建築
      改良物應有價值之財產損害在內。（95年台上字第395號
      判決要旨參照）。本件被告既違反民法第184條第2項之規
      定，依前開實務見解，自應賠償建築改良物應有價值之財
      產損害。
  ２、次按損害賠償之目的在於填補所生之損害，其應回復者，
      係應有之狀態，自應將損害事故發生後之變動狀況考慮在
      內。故於物被毀損時，被害人除得請求賠償修復費用外，
      就其物因毀損所減少之價值，於超過修復費用之差額範圍
      內，仍得請求賠償。（92年台上字第2746號、75年台上字
      第561號判決要旨參照）。故物因毀損所減少之價值，於
      超過修復費用之差額範圍內，仍得請求賠償。
（六）爰依侵權行為之法律關係，請求被告賠償下列費用：
  １、裝潢工程定金2萬元：
      緣被告拆除系爭4樓房屋外牆一事，造成系爭3樓房屋天花
      板及牆面多處龜裂，建商因此勒令所有裝修工程停工，導
      致原告預定裝潢工程被迫取消，已繳交之裝潢定金2萬元
      被沒收。
  ２、利息損失共10萬元：
      原告自96年3月24日之後陸續匯出134萬元整至建商指定帳
      戶，嗣於97年12月16日將房子賣出，並於98年1月收到尾
      款，計受有利息損失共10萬元：
    (1)原告於96年4月9日給付建商定金及簽約金共55萬元，至98
      年1月（期間為22個月即1.75年），受有利息損失共48,10
      0元【計算式：550000×0.05%（利息）×1.75（時間）＝
      48,100】。
    (2)原告於96年6月7日、13日，給付建商開工款37萬、期款7
      萬，至98年1月（期間為20個月即1.6年），受有利息損失
      共35,200元【計算式：440,000×0.05%（利息）×1.6（
      時間）＝35,200】。
    (3)原告於96年7月至97年9月，給付建商期款共35萬（期間為
      19個月至5個月，平均為1年)，受有利息損失共17,500元
      【計算式：350,000×0.05%（利息）×1（時間）＝17500
       】。
    (4)綜上，原告因此受有利息損失約10萬元（計算式：48,100
      ＋35,200＋17,500＝100,800）。
  ３、低於市價出售之價差損失73萬元：
      建商雖將原告天花板及牆面多處龜裂修補，但無法保證日
      後不漏水，亦無法保證可以保持原先房屋結構抗震強度。
      且被告在網路散發施工工程重大危安事故，造成本社區人
      心惶惶，原告迫於無奈以低於市場行價錢賣出。查原告向
      國泰世華銀行辦理房屋貸款時，該銀行委託專業之鑑價單
      位保守估計系爭3樓房屋之價值為758萬元，而原告買賣價
      格為每坪13.76萬，同建案其他住戶買賣價格分別為每坪
      15.43萬、15.56萬、17.73萬（平均每坪16.24萬元），每
      坪損失價差為2.48萬（計算式：16.24－13.76＝2.48），
      共有約105萬元之價差損失【計算式：2.48（價差）×
      42.37（建物登記坪數）＝105.0076】，爰請求被告賠償
      73萬元，其餘32萬元之債權予以保留。
（七）對被告抗辯之陳述：
  １、被告辯稱其於97年11月22日拆牆撞擊原告天花板時，原告
      尚未交屋，故無請求權云云。惟按不動產物權，依法律行
      為而取得、設定、喪失及變更者，非經登記，不生效力，
      民法第758條定有明文。而原告於97年11月17日已完成系
      爭房屋3樓之所有權登記，並取得所有權，此有建物登記
      謄本在卷可按，是被告前開所辯尚無足採。
  ２、被告辯稱：「原告只要在房子完成修繕，再行買賣就不會
      有損失。」云云，然一戶全新之住宅，遭遇樓上牆面倒塌
      ，重擊至天花板及牆面皆有裂縫之程度，縱使修補後再油
      漆，依經驗法則，對高價值之不動產而言，熟悉內情之買
      方必然不肯用同樣價錢購買有該瑕疵之新屋。若依被告所
      主張，待修繕完成後，再賣給善意不知情之第三者，而被
      告故意造成之瑕疵，要由原告對善意不知情之第三者負瑕
      疵擔保責任，這對不知情之第三者與原告皆不公平，是原
      告因瑕疵所受損失，理應由被告賠償。
  ３、鑑定報告並無就陽台、廚房之排水管、瓦斯管、污水管做
      漏水、漏氣測試，僅對自來水管做壓力測試，無法證明日
      後不會漏水、漏瓦斯，且並無就耐震強度做任何保證。
  ４、依民事訴訟法第77條之1第2項前段之規定，核定訴訟標的
      之價額，以起訴時之交易價額為準。被告援引週刊之報導
      指稱竹北市房價跌幅為19.7%，其真實性非常可疑，近半
      年來，原告看遍新竹、竹北等新舊建案，房價依舊居高不
      下，根本沒有太大議價空間。就連尚未開工、基地旁10公
      尺內就有一座大電塔之預售屋，開出之底價一坪都要15萬
      元，遑論系爭房屋臨近三座公園、一綠園道、一學校預定
      地。況縱令週刊報導之房價下跌幅度為真，原告仍受有損
      失，如一坪20萬元之房屋下跌20%，一坪16萬元依舊遠高
      於原告賣出之價格。
  ５、被告辯稱危險負擔乃以交付為準，非以物權移轉登記為據
      云云，實乃誤用民法第373條。依87年台上字第1987號判
      決要旨：「民法第373條之所以規定，除契約另有訂定外，
      買賣標的物之利益及危險，自交付時起均由買受人負擔，
      係為杜絕買賣當事人之間所生危險負擔之爭論而立法，並
      非為買受人與第三人間之糾紛而為。被上訴人既依強制執
      行法第98條，於領得權利移轉證書之日起取得拍定不動產
      之所有權，自不因尚未受領點交而否認其對於系爭房地之
      所有權，其自得依該所有權之法律關係對於侵害其所有權
      之第三人請求賠償。」，足見民法第373條之規範目的係
      為杜絕買賣當事人之間所生危險負擔之爭論而立法，並非
      為買受人與第三人間之糾紛而為。況原告已於97年11月15
      日辦理提早交屋，系爭損失則發生於97年11月25日。
  ６、原告於被告外牆重擊地板發生前已完成驗屋，確認過系爭
      3樓房屋天花板及牆壁原先並無任何裂縫，在交屋前幾天
      發生此一事件，而較大裂縫都發生在被重擊之天花板下方
      ，而相鄰房間之裂縫明顯較小，被告僅憑建商之保固服務
      書斷言前開裂縫為熱脹冷縮所致，實難令人信服。
  ７、被告辯稱原告另行繳交之13萬元，不僅只包含管線設定費
      ，尚包括房屋產險、過戶及設定規費、契稅…等費用，但
      原告所述之總額13萬元並無錯誤。
（八）為此聲明：
  １、被告應賠償原告85萬元，及自支付命令送達之翌日起至清
      償日止，按年息百分之5計算之利息。
  ２、請准供擔保宣告假執行。
二、被告辯稱：
（一）被告於96年4月6日向源富建設公司承購位於新竹縣竹北市
      ○○○路62號4樓預售屋，並於97年11月8日辦理提前交屋
      ，嗣於97年11月22日進行室內裝潢工程，其中粗工即拆牆
      等部分工程係委由訴外人邱廣晟承攬。惟建商於97年11月
      25日發現系爭3樓房屋之天花板疑似出現裂痕，故懷疑係
      因被告之粗工施工不慎所造成，故請被告一同了解；同日
      中午，被告到達現場，雖無任何跡象顯示係承包粗工之工
      人施工所造成，亦尚未釐清是否應歸責於被告，但被告基
      於鄰里和諧及購買新屋避免糾紛之風俗，仍願當作係因其
      裝潢施工不慎所造成，並請建商協助，而建商之特助吳東
      岳亦於97年12月1日傳達公司意思，認基於服務客戶之精
      神願負擔一半修繕費用，由此亦可推斷損害之發生原因確
      實不明，故建商亦表示願共同負擔。97年12月1日，被告
      委請訴外人張耀南結構技師到場進行勘驗，以確定是否有
      結構上之問題，並請建商針對樓板間之水管進行加壓測試
      ，以確保沒有漏水問題。97年12月10日，結構技師報告結
      果出爐，確認結構安全無虞，同時建商亦告知被告系爭房
      屋經測試確認無漏水之問題，被告遂依技師報告註明建議
      之補強方式，委請建商幫忙，找尋施工廠商施作回復原狀
      之工程。97年12月16日，建商告知被告，因原告不願意相
      信鑑定結果，亦不接受被告回復原狀之方式，而要求建商
      買回，建商之員工亦以原價買回。惟原告出售系爭3樓房
      屋後，仍於97年12月22日要求被告賠償買賣價差損失85萬
      元，惟系爭3樓房屋之天花板裂痕縱認係被告裝潢所致，
      然該損害尚非達無法回復原狀而難以居住之客觀狀態，故
      被告曾建議原告待被告回復原狀修補完成後，再考慮是否
      出售系爭房屋3樓。嗣被告依既定行程，於97年12月23日
      委託建商所介紹之新恒工程有限公司，依照結構技師所建
      議之補強方法開始進行回復原狀之修補，並於97年12月29
      日致電予原告之夫丙○○表示願意包2萬元紅包以彌補工
      人施工不慎造成原告之不便，但原告不願接受紅包並堅持
      出售系爭3樓房屋。爾後，系爭3樓房屋之回復原狀工程於
      98年1月2日完工。惟被告卻於同年月9日接獲原告之夫寄
      發之存證信函，要求被告賠償85萬元，同年2月12日，再
      接獲原告向本院聲請之98年度司促字第440號支付命令裁
      定，嗣因被告異議而繫屬本院審理。
（二）原告雖主張其購買系爭房屋3樓之買賣價金655萬元，惟其
      尚支出管路線費用13萬元云云，然據被告所悉，建商確實
      有向承購戶再收取一筆13萬元之費用，但其中有關管路線
      之費用，疑應僅有47,824元，其餘則為買賣之產險、過戶
      規費、契稅、印花稅、預收管理基金、預收管理費等，此
      有建商所出具同棟「代收款客戶簽認表」可證。
（三）按承攬人因執行承攬事項，不法侵害他人之權利者，定作
      人不負損害賠償責任。但定作人於定作或指示有過失者，
      不在此限。民法第189條定有明文。本件原告所稱之損害
      縱為事實，亦顯係承攬切割牆面之黃姓廠商所致，而非被
      告所造成，被告並非侵權行為人，而係定作人，除於定作
      或指示有過失外，依法被告自無庸對原告負任何損害賠償
      之責。又原告主張被告與切隔牆面之廠商為僱傭關係，應
      依民法第188條負連帶賠償責任，然被告否認與切隔牆面
      之廠商為僱傭關係，原告自應就被告與切隔牆面之廠商為
      僱傭關係負舉證責任。又原告所舉被告於家族部落格之文
      章所載「黃先生人是還蠻不錯，不過一切施工均是他的工
      人做的，工人施工素質令人不敢恭維」，顯見若有系爭損
      害存在，乃黃姓廠商所致，故被告善意提醒住戶鄰居應為
      注意，並可證明本件被告「切隔牆面之廠商」乃委託黃姓
      廠商承攬，黃姓廠商再委其工人施工，由此可證明被告並
      非侵權行為者，原告對非侵權行為人之被告起訴，且斷章
      取義強指被告與切隔牆面之廠商為僱傭關係，自有所誤會
      。
（四）被告並無違反保護他人之法律，自不構成民法第184條第2
      項之侵權行為：
  １、按「建築物室內裝修應遵守左列規定：一、供公眾使用建
      築物之室內裝修應申請審查許可，非供公眾使用建築物，
      經內政部認有必要時，亦同。但中央主管機關得授權建築
      師公會或其他相關專業技術團體審查。」，建築法第77之
      2條第1項第1款定有明文。又依內政部96年2月26日台內營
      字第0960800834號函：「依據建築法第77條之2第1項第1
      款規定，指定非供公眾使用建築物之集合住宅及辦公廳，
      除建築物之地面層至最上層均屬同一權利主體所有者以外
      ，其任一戶有下列情形之一者，應申請建築物室內裝修審
      查許可：一、增設廁所或浴室。二、增設2間以上之居室
      造成分間牆之變更。」。換言之，有關建築物室內裝修若
      非涉及「增設」、「廁所、浴室」或「2間以上之居室造
      成分間牆之變更」者，依法自得就非供公眾使用之建築物
      室內，自由裝修，要無原告置椎之餘地。本件被告所有之
      房屋既顯無任何「增設」，工程亦非屬「廁所、浴室、或
      2間以上之居室造成分間牆之變更」，故顯均無牴觸法令
      之規定，故原告主張違背建築法相關規定，自有所誤會。
  ２、況依最高法院86年度台上字第3076號裁判要旨，舉重以明
      輕，縱認被告裝潢工程需申請建築物室內裝修審查許可，
      充其量亦僅係違反行政管理之規定，尚難謂為保護他人之
      法律，故原告主張依民法第184條第2項之規定，請求被告
      應負損害賠償責任，自有曲解法令之虞，而要無可採！
  ３、再觀原告所舉之最高法院93年度台上字第381號判決、95
      年度台上字第1174號判決、95年度台上字第395號判決，
      顯係分對「起造人、承造人、設計人、監造人」等就「興
      建」之規範，並非對「所有權人」所為之規範！故原告所
      據，即顯有所誤會！
  ４、又所謂外牆，依建築技術規則建築設計施工編建築物節約
      能源設計技術規範（5）（2002年版住宿類建築專用，94
      年1月1日廢止），係指住宿類建築物除了屋頂以外之所有
      外殼部位。查本件被告所切割之牆面，其外尚有圍牆，並
      非外牆，且被告亦否認建商曾告知外牆為結構牆不得拆除
      。被告所為者乃「建築物室內裝修」，且原告就被告所切
      割之牆面，忽陳為外牆、忽陳承重牆壁，顯不同一，既無
      論係外牆或承重牆壁，本件既經被告否認，自有請原告負
      其舉證之責。況不論被告所切割者為外牆或承重牆壁，然
      本件原告所主張之損害，顯係主張因切割系爭牆面後，疑
      似因切割牆面倒地碰撞樓層地板而生之損害，而顯與是否
      為外牆或承重牆壁無關灼明。
（五）縱認被告之施工行為構成侵權行為，原告亦未因此受有損
      害，且原告所訴請之損害賠償內容與其主張之有責原因事
      實間，顯欠缺相當因果關係要件，茲分述如下：
  １、按「損害賠償之債，以有損害之發生及有責任原因之事實
      ，並二者之間，有相當因果關係為成立要件。故原告所主
      張損害賠償之債，如不合於此項成立要件者，即難謂有損
      害賠償請求權存在。」（最高法院48年台上字第481號判
      例要旨參照）。又「按損害賠償之債之成立，其損害之發
      生與有責原因事實間，所謂之相當因果關係，係指依經驗
      法則，綜合行為當時所存在之一切事實，為客觀之事後審
      查，在一般情形上，有此環境、有此行為之同一條件，足
      以發生同一之結果者，該條件即為發生結果之相當條件，
      其行為與結果為有相當之因果關係。反之，若在一般情形
      上，有此同一條件存在，依客觀之審查，不必皆發生此結
      果，該條件與結果尚非相當，而僅屬偶發之事實，其行為
      與結果間即難認為有相當因果關係。」（最高法院96年度
      台上字第2032號判決要旨參照）。故損害賠償之債之成立
      ，其損害之發生與有責原因事實間，須具有之相當因果關
      係。
  ２、原告堅稱天花板之裂縫係由被告所造成，且有影響系爭房
      屋之耐震級數減損、漏水問題及再次裂開等等之損害，進
      而泛指系爭房屋之陽台、廚房排水管、瓦斯管、污水管…
      等非天花板範圍內之一切均「假定」受有損害，被告均否
      認之，依民事訴訟法第277條前段之規定，應由原告舉證
      證明，以實其說。
  ３、就被告主張其受有裝潢定金損害2萬元之部分：
    (1)依最高法院47年台上字第1655號判例要旨：「民法第373
      條所稱之危險負擔，除契約另有訂定外，概自標的物交付
      時起，移轉於買受人，至買受人已否取得物之所有權，在
      所不問。」，故危險負擔乃以交付為準，非以物權移轉登
      記為據。
    (2)查系爭3樓房屋天花板發生裂痕乃97年11月25日，原告當
      時尚未與建商完成交屋手續，故依理原告根本無法進行裝
      潢工程，更遑論發生因無法施工而遭裝潢廠商沒收定金之
      事實。再者，觀之原告所提出之室內設計工程承攬合約書
      ，並無載明開工期日，亦無繳款記錄，自無發生遲延之問
      題，況且事實上建商當時亦無勒令所有裝潢停工。
    (3)退步言之，縱認被告係侵權行為人，然系爭房屋3樓天花
      板發生裂痕乃97年11月25日，而建商所預定交屋之時間乃
      97年12月13日，然原告卻於97年12月16日出售系爭房屋，
      自更無可能發生因遲延而遭沒收定金之事實，縱原告受有
      定金遭沒收之損害，亦係因原告出售房屋所致，而非「遲
      延交屋」所致！又原告如認其裝潢定金遭沒收係屬可歸責
      被告，原告自須就損害之相當因果關係要件為證明，以實
      其說。
  ４、就被告主張其因出售故受有利息損失184,100元之部分：
      原告於損害發生前所給付建商之訂金、簽約金55萬元、開
      工款37萬元、頭款7萬元與損害間有何相當因果關係，原
      告應舉證證明！又縱原告有利息受損之事實，亦屬因原告
      出售行為所導致，若原告堅持其出售系爭3樓房屋而發生
      所謂之利息損害係可歸責被告，原告自有就損害之相當因
      果關係要件證明，以實其說。況原告既將系爭3樓房屋以
      原價售出，亦免除其銀行貸款之利息，即得證明要無損害
      可言！
  ５、至被告主張其因出售系爭3樓房屋而受有1,050,000元差價
      損害，爰請求73萬元之差價損害賠償部分：
      系爭3樓房屋天花板雖發生裂縫，惟系爭不動產並無結構
      安全之虞，此有結構安全證明書可證，故並不當然發生出
      售之結果，故縱有差價之發生，亦屬因原告出售行為所導
      致，自已欠缺相當因果關係要件，除非原告能證明在一般
      情形下，必然發生出售系爭房屋之結果。且依據今週刊98
      年3月30日第640期第56頁就新竹縣竹北市2008年Q2-Q4之
      房價統計，顯示竹北市之房價已係-19.7％之下跌之狀況
      ；易言之，縱原告有所損害，其損害亦因建商以原價買回
      ，而足以填補，而難謂有任何損失存在可言！而原告所提
      出之系爭房屋住戶鄰居平均買賣價格資料乃仲介之出價，
      而非成交價。若原告堅持其因出售系爭3樓房屋而發生所
      謂價差之損害係可歸責被告，原告自有就損害之相當因果
      關係要件證明，以實其說。況建商員工既願意以原貌、原
      價購買系爭房屋，足見本件原告所謂之損害，根本無損系
      爭3樓房屋之價值，否則建商員工何以願意以原貌、原價
      購買系爭3樓房屋。
（六）縱被告之施工行為構成侵權行為，被告亦已回復原狀，而
      無須再負金錢賠償之責：
  １、按因侵權行為而受有損害，須不能回復原狀或回復原狀顯
      有重大困難，或應回復原狀而經債權人定相當期間催告後
      逾期仍不回復時，債權人始得請求以金錢賠償其損害（最
      高法院78年度台上字第1394號民事判決要旨參照）。是縱
      認被告為侵權行為人，除不能回復原狀或回復原狀顯有重
      大困難，或應回復原狀而經原告定相當期間催告後逾期仍
      不回復時，原告始得請求以金錢賠償其損害，且被告所應
      負責之範圍亦僅限「回復原狀」或「回復原狀之必要費用
      範圍」。被告既已完成系爭房屋修繕，自無需另因原告出
      售系爭房屋之行為，而就欠缺相當因果關係之條件下，再
      負任何損害賠償之責。且原告另將系爭3樓房屋天花板以
      外之一切均逕自認定被告負責之範圍，自難謂有理由！
  ２、系爭3樓房屋天花板經被告修復後，應無發生建築物改良
      應有價值之損害，原告應舉證以實其說。又原告向建商所
      購屋之金額乃655萬元，而其出售之價格為658萬元，自已
      證明並無發生原告所謂建築物改良應有價值之損害灼明。
      若原告認得以市價出售卻仍選擇出售較低價額之第三人，
      自屬原告個人主觀行為所致，要與本件無相當因果關係可
      言；自更難以原告出售價格，推論其建築物價值之損害。
      況本件原告既已非系爭不動產所有權人，則其主張「建築
      物改良應有價值」云云，自失所附麗，而要無理由。
（七）為此聲明：原告之訴駁回。
三、兩造不爭執之事項：
（一）被告於96年4月6日向源富建設公司購買位於新竹縣竹北市
      ○○○路62號4樓預售屋，並於97年11月8日提前交屋，嗣
      於97年11月22日進行室內裝潢工程，其中室內牆拆除工程
      委由訴外人邱廣晟施作，惟拆除時因疏失未為適當牆面切
      割且未做好防撞緩衝防護措施，導致拆除後之牆面直接倒
      下撞擊地面。
（二）97年11月25日原告所有系爭3樓房屋之天花板疑因出現裂
      痕，經被告委請結構技師於97年12月1日至現場勘驗，經
      鑑定結果認前揭裂痕係因牆面倒下所造成。嗣被告於97年
      12月23日依結構技師所建議之補強方法開始進行回復原狀
      之修補，並於98年1月2日完工。
四、本院經協議兩造整理並確認爭點為：
（一）原告主張被告應依民法第184條第1項、第188條負連帶賠
      償責任或依同法第184條第2項負賠償責任，有無理由？
（二）被告是否已依民法第213條第1項規定回復系爭房屋損害發
      生前之原狀？原告另請求被告賠償裝潢工程定金、利息損
      失、出售差價損失合計85萬元，有無理由？
五、本院之判斷：
（一）原告主張被告應依民法第184條第1項、第188條負連帶賠
      償責任為有理由：
  １、按受僱人因執行職務，不法侵害他人之權利者，由僱用人
      與行為人連帶負損害賠償責任。但選任受僱人及監督其職
      務之執行，已盡相當之注意或縱加以相當之注意而仍不免
      發生損害者，僱用人不負賠償責任，民法第188條第1項定
      有明文。再按民法第188條第1項所謂受僱人，並非僅限於
      僱傭契約所稱之受僱人，凡客觀上被他人使用為之服務勞
      務而受其監督者均係受僱人，最高法院57年台上字第1663
      號判例可資參照。復按民法第188條第1項規定僱用人之連
      帶賠償責任，係為保護被害人，避免被害人對受僱人請求
      賠償，有名無實而設。故此之所謂受僱人，並不以事實上
      有僱傭契約者為限，凡客觀上被他人使用，為之服勞務而
      受其監督者，均屬受僱人。換言之，依一般社會觀念，若
      其人確有被他人使用，為之服勞務而受其監督之客觀事實
      存在，自應認其人為該他人之受僱人；所謂監督，係指對
      勞務之實施方式、時間及地點加以指示或安排之一般的監
      督而言。又受僱人侵權行為發生損害之事由，固須與受僱
      人執行職務有關連性，僱用人始與受僱人負連帶賠償責任
      ，但只須僱用人在客觀上可得預防之範圍內，自足當之，
      最高法院88年度台上字第2618號判決、81年度台上字第26
      86號判決、94年度台上字第2243號判決參照。
  ２、本件被告進行室內牆拆除工程時，疏未為適當牆面切割，
      且未做好防撞緩衝防護措施，導致切割之牆面倒下撞擊地
      面，因而造成系爭3樓房屋之天花板出現裂痕，而本件室
      內牆拆除工程，係被告經第三人介紹後委由訴外人邱廣晟
      施作，並於97年11月22日進行施工等情，為兩造所不爭執
      ，並經本院依職權調取臺灣新竹地方法院檢察署98年度偵
      字第3377號卷查明無訛（見偵查卷第5頁、第8頁、第54頁
      ）。原告主張被告為邱廣晟之僱用人，應依民法第188 條
      規定負損害賠償之連帶責任，惟被告辯稱伊僅為定作人，
      無依民法第188條負僱用人連帶責任之理云云。查，訴外
      人邱廣晟受被告之託進行室內牆拆除工程，客觀上係為被
      告服勞務，依一般社會觀念，屋主於室內裝潢工程施作時
      ，原則上對於工程之實施方式、時間及地點皆會加以指示
      或安排；就本件拆除工程而言，該牆面應如何拆除，以及
      施工之時間、處所等事項，為被告所指示與安排，被告於
      系爭大樓住戶之家族網頁上所發表之文章並書道「請各位
      注意後續如果有要施工者，如果能監工最好」，有前揭網
      頁節本在卷可稽（見卷第18頁反面），是邱廣晟於進行本
      件室內牆拆除工程時，客觀上應受被告之監督。揆諸上開
      法律與判例、判決意旨，被告與邱廣晟間應成立僱傭關係
      ，被告辯稱渠等所成立者為承攬關係，伊不負僱用人之責
      任云云，尚非可採。
  ３、次查，系爭3樓房屋天花板所受之損害，係因訴外人邱廣
      晟疏未為適當牆面切割且未做好防撞緩衝防護措施所致，
      此為兩造所不爭，並有系爭3樓房屋結構安全證明書、補
      強說明書在卷可稽（見卷第40頁）。而邱廣晟於偵查中復
      自陳系爭3樓房屋天花板之裂縫應是其施工所造成，但其
      不是故意的，應該是其沒有考量到天花板會龜裂，其有墊
      木板及輪胎，那面牆敲下來應該有6、700公斤左右，其墊
      的東西不足等語（見偵查卷第55頁）。則該牆面以目視既
      可預測重達數百公斤，若被告於監督工程進行時盡相當之
      注意，應可注意到邱廣晟所為之防撞措施顯然不足，而可
      要求加強防撞措施以避免損害之發生。從而，被告僱用邱
      廣晟進行室內牆拆除工程，邱廣晟於工程進行時因過失導
      致系爭3樓房屋天花板出現裂痕，而被告於受僱人即邱廣
      晟執行職務時未盡相當之注意以避免損害發生，應堪認定
      。是原告主張被告應依民法第184條第1項及第188條規定
      連帶負損害賠償責任，為有理由。
（二）原告主張被告應依同法第184條第2項負賠償責任為無理由
      ：
  １、按違反保護他人之法律，致生損害於他人者，負賠償責任
      ，民法第184條第2項本文定有明文。次按建築物所有權人
      、使用人應維護建築物合法使用與其構造及設備安全；公
      寓大廈共用部分不得獨立使用供做專有部分，公寓大廈基
      礎、主要樑柱、承重牆壁、樓地板及屋頂之構造並不得為
      約定專用部分，建築法第77條第1項、公寓大廈管理條例
      第7條第3款亦分別定有明文。原告主張被告所拆之牆面為
      一RC牆，連接樓上樓地板並承載壓力及載重，外接陽台，
      且包圍室內，屬於外牆及承重牆。而被告僅僱用無任何證
      照之工人施工，造成牆面倒塌，事後又拒絕回補所拆牆面
      ，違反建築法第77條第1項、公寓大廈管理條例第7條、第
      8條、第9條第2項及第4項及建築物室內裝修管理辦法第22
      條之保護他人之法律，應依民法第184條第2項負損害賠償
      責任等語。惟查，被告所切割拆除之牆固為RC牆，然被告
      否認建商曾告知該牆為結構牆不能拆除，原告就此亦未舉
      證以實其說；且自卷附結構技師張耀南所出具之結構安全
      證明書及結構補強說明書內所附之四層結構平面圖觀之，
      該牆並非系爭建築物最外圍之牆，係一隔間牆，原告稱該
      牆為外牆，已非無疑；再觀諸上開結構安全證明書記載：
      「由於主結構樑柱並未有任何之明顯裂縫產生，故針對以
      上兩項之處理，按結構補強說明施作，對整體結構可符合
      要求，結構安全無虞，特此證明。」等情（見卷第40頁）
      ，亦未對拆除之牆面有影響結構安全為任何記載。另結構
      技師張耀南於前揭刑事案件偵查中證稱：「（問：被告二
      人在上開牆切一個洞，是否影響到結構安全？）那面牆是
      隔間牆，但是隔間牆開孔，應該還是要經過適當的補強，
      不然四個角落會有應力集中，會造成四個角落產生裂縫，
      但是該面牆切割後即使牆壁會因此毀壞，但也不會影響到
      結構安全，只是使用上觀感的問題即地震來臨時，有可能
      產生裂縫，而造成該牆倒塌，不會影響整個建築物的安全
      ，因為它不是剪力牆。」、．．．、「（問：你提出的結
      構補強說明書認為結構安全無疑依據何在？）因為該牆不
      是剪力牆，而且也沒有毀壞到樑柱，該牆只是隔間牆，沒
      有承載作用。」、．．．、「（問：有沒有其他陳述？）
      該牆厚度15公分，粉刷後18公分。之所以認為那不是外牆
      ，是因為該牆是位於整幢建築物凹槽處的牆，不是外牆，
      即便是外牆，也不一定是承載牆，承載牆只有剪力牆。」
      等語（見偵查卷第55頁至第57頁）；邱廣晟亦於偵查中亦
      陳稱：「（問：本件是你施工？施工過程？）是的，甲○
      ○在97年11月初委託我施工，在同月22日進行施作，我是
      用水刀切割一面牆，我認為那是內牆不是外牆，我認為切
      割那面牆不會影響結構安全。」、．．．、「（問：你有
      無先確認是否為剪力牆？）應該不算是剪力牆，因為若是
      剪力牆的話，厚度不會這麼薄，它的實際厚度應該有15至
      18 公分。」等語（見偵查卷第54頁），是被告所切割拆
      除之牆非外牆或承重牆，應堪認定。被告拆除該牆寬89公
      分、高210公分、厚18.5公分（含粉刷層）之部分牆壁，
      並未影響系爭建築物結構之安全性，即無違反建築法第77
      條第1項之情。又被告所拆除之牆既非承重牆或主要樑柱
      等公寓大廈管理條例第7條所規定之不得為約定專用部分
      ，被告自行拆除之，即未違反公寓大廈管理條例之相關規
      定。
  ２、原告復主張被告違反建築物室內裝修管理辦法第22條「室
      內裝修圖說應由開業建築師或專業設計技術人員署名負責
      。但建築物之分間牆位置變更、增加或減少經審查機構認
      定涉及公共安全時，應經開業建築師簽證負責」之規定云
      云。然查，被告自行僱人拆除其所有房屋內隔間牆之行為
      ，對系爭建築物之結構安全不生影響，並未涉及公共安全
      ，是其施工前未經開業建築師簽證，並未違反上開規定之
      但書部分。且縱認被告於室內裝修前未依上開規定由開業
      建築師或專業設計技術人員於室內裝修圖說上署名負責，
      亦僅係違反行政管理之規定，尚難謂違反保護他人之法律
      。綜上，原告主張被告違反建築法第77條第1項、公寓大
      廈管理條例第7條、第8條、第9條第2項及第4項及建築物
      室內裝修管理辦法第22條等規定，應依民法第184條第2項
      規定負損害賠償責任，為無理由。
（三）被告已依民法第213條第1項規定回復系爭房屋損害發生前
      之原狀：
      按負損害賠償責任者，除法律另有規定或契約另有訂定外
      ，應回復他方損害發生前之原狀。不能回復原狀或回復原
      狀顯有重大困難者，應以金錢賠償其損害。民法第213條
      第1項、第215條定有明文。本件被告因進行室內牆拆除工
      程，致系爭3樓房屋受損，揆諸前揭說明，被告自應回復
      原告系爭3樓房屋損害發生前之原狀。經查，前揭結構安
      全證明書記載：「．．．本事務所於中華民國97年12月1
      日會同建設公司與屋主會勘現場，經評估結果需作如下兩
      項處理：1.開門切除部份角落部份需作適當補強。2.樓板
      裂縫部份，區分裂縫寬度大於0.3mm及小於0.3mm，分別補
      強處理。由於主結構樑柱並未有任何之明顯裂縫產生，故
      針對以上兩項之處理，按結構補強說明施作，對整體結構
      可符合要求，結構安全無虞，特此證明。」（見卷第40頁
      ）等語，而被告嗣已於97年12月23日依前揭結構安全證明
      書及結構補強說明書所記載之補強方法為修補處理，並於
      98年1月2日完工，此據被告提出收據影本2紙附卷可憑（
      見卷第127頁及第128頁），原告對此亦不爭執。雖原告仍
      主張系爭3樓房屋之天花板及牆面龜裂處雖已修補，但無
      法保證日後不漏水，亦無法保證可以保持原先房屋結構抗
      震強度，結構技師張耀南所為之勘驗報告仍有許多模糊地
      帶，沒交代耐震級數是否減損，亦無法保證日後是否會漏
      水，或該裂縫會不會再次裂開等語。然查，結構技師張耀
      南為具備土木結構專業知識之人，其既會同系爭房屋之建
      商與兩造勘驗現場，並據其勘驗結果及專業學識作成結構
      安全證明書與結構補強說明書，於結構安全證明書上明白
      表示「按結構補強說明施作，對整體結構可符合要求，結
      構安全無虞」等語，已足認系爭3樓房屋所受之損害，如
      依其施作方法補強，整體結構安全即屬無虞，原告謂結構
      技師無法保證房屋日後不漏水及耐震級數是否減損云云，
      無非其個人主觀臆測，尚難憑信。而被告確已於97年12月
      23日依照上開補強說明施作完畢，是應認系爭3樓房屋已
      回復損害發生前之原狀。
（四）原告另請求被告賠償裝潢工程定金、利息損失、出售差價
      損失合計85萬元，有無理由？
  １、按損害賠償，除法律另有規定或契約另有訂定外，應以填
      補債權人所受損害及所失利益為限。民法第216條第1項固
      定有明文。然損害賠償之債，以有損害之發生及有責任原
      因之事實，並二者之間，有相當因果關係為成立要件，故
      當事人所主張損害賠償之債，如不合於此項成立要件者，
      即難謂有損害賠償請求權存在。查原告雖主張因被告拆除
      牆面而造成其房屋天花板等多處龜裂，建商因此勒令所有
      裝修工程停工，導致原告預定裝潢工程被迫取消，已繳交
      之裝潢定金2萬元被沒收云云，固據提出室內設計工程承
      攬合約書影本為證（見卷第21頁及第68頁），惟前揭合約
      書第6條付款辦法固有約定「簽訂合約書時，甲方（即原
      告）即預付工程總價之訂金，計新台幣2萬元」等情，惟
      就工程總價、施工期限、工程地點之記載，均付之闕如。
      則原告究有無交付訂金2萬元並因被告之行為導致無法依
      原訂期日進行裝潢工程而遭沒收訂金，實有可疑；再者，
      原告主張系爭房屋因多處龜裂建商勒令所有裝修工程停工
      等情，亦未見原告提出證據以為證明。且衡諸常情，原告
      既已取得系爭3樓房屋之所有權，建商應難拘束原告對自
      己所有房屋進行裝修，原告上開主張，尚難採信。綜上所
      述，原告是否確實支付2萬元定金並被沒收，尚有疑義，
      且縱認原告確曾支付2萬元定金並遭沒收，原告亦未證明
      此損害之發生與被告之行為間存在相當因果關係，是原告
      請求被告賠償2萬元之定金損失，為無理由。
  ２、原告另主張其自96年3月24日之後陸續匯出134萬元至建商
      指定帳戶，嗣於97年12月16日將房子賣出，並於98年1 月
      收到尾款，計受有利息損失共10萬元。惟查，原告購買系
      爭3樓房屋原即應支付買賣價金予建商，此與被告無涉；
      原告嗣後將系爭3樓房屋賣出，亦為原告個人所為之決定
      ，與被告之侵權行為並無相當因果關係，原告主張被告應
      賠償此利息損失，亦無理由。
  ３、末查，原告主張因被告造成之損害，使其迫於無奈以低於
      市場行情價格賣出系爭3樓房屋，受有差價損失，並提出
      物件介紹明細表、鑑價報告書覆核為證（見卷第22頁反面
      至第25頁、第114頁至第115頁）。惟查前揭物件介紹明細
      表為仲介公司就系爭房屋所屬之新東方大樓預售屋銷售情
      形所片面製作，其真實性及實際成交價為何，殊值懷疑。
      另鑑價報告書為銀行放貸內部徵信資料，因鑑價人員之專
      業能力、同業競爭、放貸成數而影響其鑑價客觀性，尚難
      執為認定系爭房屋市價之依據。且原告並未證明系爭3樓
      房屋果因被告之侵權行為而有交易性價值減少之情形，縱
      認其有以低價出售系爭3樓房屋而因此受有損失，乃係自
      己之出售行為所引起，非等同於系爭3樓房屋即存有交易
      性貶值。再者，原告自陳其係以655萬元購買系爭3樓房屋
      ，加上13萬元之其他費用，尚有房屋尾款10萬元未付等情
      ，有客戶繳款明細表及代收款客戶簽認表在卷可按（見卷
      第26頁、第117頁反面及第166頁），是原告購入系爭3樓
      房屋共花費658萬元（計算式：6,550,000＋130,000－
      100,000＝6,580,000）。而原告於97年12月16日系爭3樓
      房屋瑕疪修補前即以658萬元出售予訴外人即建商之員工
      盧薏如，有不動產買賣契約書在卷可稽（見卷第66頁至第
      67頁）。原告既以其原購入價格將系爭3樓房屋再賣出，
      客觀上並未受有損害，況其亦未證明若未發生損害，系爭
      3樓房屋出售時價值應高於其購入時之價值，則原告主張
      因被告之行為致其受有差價損失73萬元，尚非可採，其請
      求被告賠償出售差價損失，即無理由。
（五）綜上所述，被告雖因拆除其室內牆致使原告受有損害，對
      於原告所受損害應負損害賠償之責，惟被告已填補原告所
      受之損害而回復原狀。且原告亦不能證明其受有裝潢定金
      損失2萬元、利息損失10萬元及出售差價損失73萬元，及
      前開損害與被告之侵權行為間具有相當因果關係。從而，
      原告基於侵權行為損害賠償請求權，請求被告給付85萬元
      及其利息，為無理由，應予駁回。
六、本件事證已臻明確，兩造其餘攻擊防禦方法及所提之證據，
    經審酌後認均與判決結果不生影響，爰不予一一論述。
七、訴訟費用負擔之依據：民事訴訟法第78條。
中    華    民    國    99    年    3    月    19     日
                  民事第二庭    法  官  楊明箴
以上正本係照原本作成。
如對本判決上訴，須於判決送達後20日內向本院提出上訴狀。
中    華    民    國    99    年    3    月    19     日
                                書記官  林欣宜

司法院資訊處製作；財團法人民間司法改革基金會備份。
